最　高　行　政　法　院　判　決
　　　　　　　　　　　　　　　　　　 96年度判字第01989號
上　訴　人　勝筌工程有限公司
代　表　人　甲○○
被 上 訴人　財政部臺灣省北區國稅局
代　表　人　陳文宗
上列當事人間因營利事業所得稅事件，上訴人對於中華民國94年
7月20日臺北高等行政法院93年度訴字第2876號判決，提起上訴
，本院判決如下：
　　主  文
上訴駁回。
上訴審訴訟費用由上訴人負擔。
    理  由
一、本件上訴人於民國86年8月20日向被上訴人所屬新竹市分局
    （下稱新竹市國稅分局）報備遺失84年度帳簿及憑證，經被
    上訴人核定未保存憑證總額新臺幣（下同）57,485,538元，
    依稅捐稽徵法第44條規定，處以5%罰鍰2,874,276元；未保
    存帳簿部分，依稅捐稽徵法第45條第3項規定，處以罰鍰30,
    000元，合計2,904,276元。上訴人不服，循序提起行政訴訟
    。
二、上訴人起訴主張：上訴人公司於86年11月24日已清算完結，
    並經臺灣新竹地方法院（下稱新竹地院）86年12月19日准予
    備查在案，法人人格消滅，不得為處罰對象。且上訴人於91
    年5月始接獲違章罰鍰通知書，已逾5年核課期間。況上訴人
    因未依規定保存84年度帳簿憑證，業經被上訴人依同業利潤
    標準核定當年度所得額，而為補徵稅額之處罰，再就未保存
    憑證再裁處罰鍰，亦有違「一罪不二罰」原則。為此訴請判
    決撤銷訴願決定及原處分。
三、上訴人則以：系爭處分已於87年9月7日送達，未逾核課期間
    。上訴人收到處分書及繳款書後於同年10月14日申請復查，
    被上訴人雖事後更改金額（原4,735,379元更改為2,904,276
    元）及改訂日期並重新發單，惟不生核課期間問題。營利事
    業所得稅係就上訴人本年度結算申報部分核定課徵，與就未
    保存帳簿、憑證之行為所處行為罰，二者性質與種類迥不相
    同，非重覆處罰。又上訴人已自承本年度日記簿、總分類帳
    及憑證因倉庫遷移以致遺失等語，其旋於87年10月3日申請
    解散登記及辦理清算事宜，對於明知違章罰鍰，卻怠於向被
    上訴人稽徵機關申報，難謂上訴人業經合法清算完結。上訴
    人之訴為無理由，請予駁回等語，資為抗辯。
四、原審斟酌全辯論意旨及調查證據結果，以：按「營利事業依
    法規定‧‧‧應保存憑證而未保存者，應就其‧‧‧未保存
    憑證經查明認定之總額，處5%罰鍰。」「不依規定保存帳簿
    或無正當理由而不將帳簿留置於營業場所者，處新臺幣15,0
    00元以上60,000元以下罰鍰。」「營利事業設置之帳簿，除
    有關未結會計事項者外，應於會計年度決算程序辦理終了後
    ，至少保存10年。」「營利事業之各項會計憑證，除應永久
    保存或有關未結會計事項者外，應於會計年度決算程序辦理
    終了後，至少保存5年。」分別為稅捐稽徵法第44條、第45
    條第3項、稅捐稽徵機關管理營利事業會計帳簿憑證辦法第
    26條條第1項前段、第27條第1項所明定。次按解散之公司，
    於清算範圍內，視為尚未解散，公司法第25條定有明文。公
    司於清算完結，將表冊提請股東會承認後，依公司法第93條
    第1項、第331條第4項之規定，尚須向法院聲報備查，而向
    法院聲報，僅為備案性質，法院所為准予備案之處分，並無
    實質上確定力，是否發生清算完結效果，應視是否完成合法
    清算而定，若尚未完成合法清算，縱經法院為准予清算完結
    之備查，仍不生清算完結之效果。上訴人84年度營利事業所
    得稅結算申報，原申報營業收入29,638,214元、營業成本24
    ,283,335元、營業費用3,563,579元、非營業收入410元，全
    年所得額為2,074,675元，經被上訴人於86年8月5日發函通
    知上訴人於86年8月19日提供84年度帳簿憑證、統一發票及
    相關文據供查核，上訴人以該公司已於85年申請停業，該公
    司84年度總分類帳及憑證因未交接清楚以致遺失，於同年8
    月20日向被上訴人申請報備，被上訴人乃按同業利潤標準核
    定全年所得額3,853,377元，補徵稅額444,675元等情，有上
    訴人84年度營利事業所得稅結算申報書、被上訴人86年8月5
    日北區國稅稽字第86031523號函及上訴人前開申請函附原處
    分卷可稽，並為兩造所不爭，堪信為真實。故被上訴人以上
    訴人未依規定保存84年1月至12月之帳簿、憑證，以87年8月
    27日北區國稅裁第00000000號處分書，就上訴人未保存憑證
    部分，依查得其未保存前開各項收入、費用及成本等憑證總
    額57,485,538元處5%罰鍰2,874,276元；另就其未依規定保
    存帳簿部分，處罰鍰30,000元，合計處罰鍰2,904,276元，
    揆諸前揭說明，並無不合。再查上訴人公司84年度之公司總
    分類帳及憑證因交接不清楚以致遺失，業據上訴人於86年8
    月20日向被上訴人申請報備在案，而其於86年10月3日申請
    解散登記及辦理清算事宜，明知尚有前開未依規定保存帳簿
    憑證之違章情事，卻怠於向稽徵機關申報，逕於86年12月5
    日具狀向法院聲請清算完結，有規避處罰之意圖甚明，故上
    訴人雖經法院准予清算完結備查，其清算既未實質上完結，
    自不生清算終結之效果，法人人格仍然存在，自有行使權利
    負擔義務之能力，上訴人主張其法人人格已消滅，不得為裁
    罰對象云云，尚不足採。又被上訴人於86年8月20日查悉上
    訴人前開未依規定保存帳簿、憑證之違章事實，於87年8月2
    7日所為前開罰鍰處分書及罰鍰繳款書，其繳納期限自87年1
    0月6日起至同年10月15日屆滿，上訴人於87年10月13日向被
    上訴人提出申請書，自承已接獲前開處分書，且以尋獲84年
    度帳簿憑證供查核為由，申請撤回該罰鍰繳款書，並於同年
    11月13日以同旨提出正式復查申請書，新竹市國稅分局因上
    訴人就84年度營利事業所得稅部分，亦以同旨申請重新查帳
    核定，乃於同年11月23日函准就前開罰鍰處分依更正程序辦
    理，俟更正確定後，再另行通知上訴人。嗣因上訴人提示之
    帳簿憑證並非該公司本身帳冊，核與未提示同，乃維持原補
    徵營利事業所得稅額及前開罰鍰處分，並改訂展延罰鍰處分
    繳納期限自91年6月6日起至同年月15日而重新發單。足認上
    訴人最遲於87年10月13日已收到被上訴人核定之罰鍰處分書
    及繳款通知書，並無逾5年核課期間之問題，上訴人空言主
    張從未接獲被上訴人於87年核發之罰鍰處分書，僅於91年5
    月始接獲被上訴人重開之罰鍰繳款書，本件罰鍰處分已逾核
    課期間云云，亦無足取。末查，上訴人84年度營利事業所得
    稅結算申報，因無法提示帳簿憑證供查核，被上訴人乃依所
    得稅法第83條規定，按同業利潤標準核定其全年所得額，並
    未另認定其有逃漏稅捐而裁處罰鍰，至上訴人因違反應依規
    定保存帳簿憑證之作為義務，經被上訴人依稅捐稽徵法第44
    條及第45條第3項規定裁處罰鍰，核與被上訴人依同業利潤
    標準核定課徵上訴人84年度營利事業所得稅，二者性質與種
    類並不相同，上訴人主張有重複處罰云云，容有誤解法令，
    亦不足採等為其判斷之基礎，並說明其證據之取捨，而以上
    訴人之訴為無理由，予以駁回。上訴人不服，提起上訴，聲
    明：原判決廢棄。原處分及訴願決定均撤銷。
五、原判決經核無違誤，上訴意旨猶執詞主張原判背法令云云。
    經查，稅捐稽徵法第18條之立法理由固指明：「稅捐稽徵機
    關為稽徵稅捐所發出之各種文書，應於送達後始發生效力。
    」財政部75年3月28日台財稅第7533353號函釋：「稅捐稽徵
    機關依稅法規定核課稅捐，乃屬行政行為，該行政行為除法
    律另有規定外（如公示送達）應以到達相對人始生效力。本
    部72年1月10日台財稅第30138號函釋：『‧‧‧在核課期間
    將屆滿始發現應徵之稅捐者，自應儘速於核課期間內發單，
    以免逾越核課期間無法據以補稅送罰。』已有規定，其中所
    謂應於核課期間內發單，自係指應於核課期間內將稅單合法
    送達者而言。」均係關於稅捐之核課處分效力問題。惟稅捐
    債權債務在法律所定之構成要件實現時，即已成立；稅捐稽
    徵機關之核課處分，係對於該已成立但具體內容（稅額等）
    未確定之稅捐債權債務予以具體確認，與稅捐債權債務之成
    立無關。上訴人主張稅捐債權債務係經由行政處分方成立云
    云，洵無足採。又稅捐稽徵法第21條設有核課期間，稅捐稽
    徵機關於核課期間內核課，即屬適法，上訴人指被上訴人於
    上訴人公司清算完結1年後，再追溯處罰，有違誠信原則等
    云，亦非可採。財政部72年12月20日台財關第28846號函釋
    ，係指合法清算完結之法人，其人格始歸消滅。本件上訴人
    未經合法清算完結，業據原判決論明，自無前開函釋之適用
    。上訴人執此上訴，並執陳詞，就原原審取捨證據，認定事
    實之職權行使，指摘原判決未當，聲明廢棄，非有理由，應
    予駁回。
六、據上論結，本件上訴為無理由，依行政訴訟法第255條第1項
    、第98條第1項前段，判決如主文。
中　　華　　民　　國　　96　　年　　11　　月　　22　　日
                    最高行政法院第一庭
                        審判長法官　高　啟　燦
                              法官  黃　璽　君
                              法官　廖　宏　明
                              法官　楊　惠　欽
                              法官　林　樹　埔
以  上  正  本  證  明  與  原  本  無  異
中　　華　　民　　國　　96　　年　　11　　月　　23　　日
　　　　　　　　　　　　　　　書記官　邱　彰　德
